臺灣高等法院刑事判決　　　　　　　　　　　　九十三年度上更(一)字第五四四號
　　上　訴　人
　　即　被　告　乙○○
右上訴人因誣告案件，不服臺灣板橋地方法院八十九年度訴更字第一五號，中華民國
九十年七月三十一日第一審判決（起訴案號：臺灣板橋地方法院檢察署八十九年度偵
字第六九號），提起上訴，判決後經最高法院發回更審，本院判決如左：
    主  文
上訴駁回。
    事  實
一、乙○○自民國（下同）八十三年間起，因其所開設之服飾店需款訂購貨物或繳納
    會款所需，在臺北縣永和市○○街五十九號甲○○住處，或其位於臺北市○○市
    ○○街之工作地點，陸續向甲○○借款新臺幣（下同）五萬元至二十萬元不等之
    金錢，借期多半約定為一月，且未約定支付利息。嗣乙○○於八十七年六月十日
    、六月十八日，先後向甲○○借款二十二萬元及二十萬元後，逾同年八月十日、
    七月十八日之約定償還日仍未清償，經甲○○於八十八年七月二十六日以乙○○
    涉有詐欺罪嫌向本院提出自訴，由臺灣板橋地方法院以八十八年度自字第二八三
    號案件審理後（嗣經本院判處拘役五十日確定）；乙○○明知甲○○上開二次借
    款亦同往昔並未收取利息，竟意圖使甲○○受刑事處分，於八十八年十月八日向
    該法院提出如附表所示之反訴狀，指陳：「反訴被告甲○○知反訴人週轉不靈，
    需款恐急，乘人急迫，多次以月息三分高利貸放金錢與反訴人；... 查反訴被告
    基於概括之犯意，連續乘人急迫之際，貸以金錢而取得與原本顯不相當之重利，
    實已觸犯刑法三四四條之重利罪嫌」等語，而誣告甲○○涉有重利罪嫌。
二、案經甲○○訴請臺灣板橋地方法院檢察署檢察官偵查起訴。
    理  由
一、訊據被告乙○○矢口否認有何誣告犯行，辯稱：我自八十三年間起至八十七年六
    月間止，先後多次向告訴人甲○○借款，均以預扣月息三分之方式支付利息，八
    十七年六月十日、六月十八日之借款，甲○○亦預扣三分利息，餘額充作本金，
    其確實向我收取重利云云。惟查：
  (一)被告乙○○前曾在臺灣板橋地方法院以八十八年度自字第二八三號案件審理中，
    於八十八年十月八日向該法院提出如附表所示之反訴狀，指陳：「反訴被告甲○
    ○知反訴人週轉不靈，需款恐急，乘人急迫，多次以月息三分高利貸放金錢與反
    訴人；... 查反訴被告基於概括之犯意，連續乘人急迫之際，貸以金錢而取得與
    原本顯不相當之重利，實義觸犯刑法三四四條之重利罪嫌」等語，而反訴甲○○
    涉有重利罪嫌；有該反訴狀影本一件附在偵查卷第四十頁至第四十三頁可稽。
  (二)告訴人甲○○堅決否認有何重利犯行，供稱：我透過友人易秀娟之介紹認識乙○
    ○，為了幫助傅女，才借款給她，從未向她收取利息等語。另據證人在原審具結
    證稱：
    1.證人吳學勝在原審八十八年度自字第二八三號案件審理中到庭證稱：在八十七
      年二月我到甲○○家裡有看到乙○○跟甲○○借錢，有看到甲○○拿十萬元借
      給乙○○，乙○○要付利息，但甲○○說不用云云（見偵查卷第六十一頁背面
      ）。
    2.證人陳美珠在原審八十八年度自字第二八三號案件審理中到庭證稱：八十七年
      一月有看到乙○○跟甲○○借錢，我看到甲○○拿十萬元借乙○○，乙○○說
      要付利息，甲○○說不用，後來乙○○買水果送他；當時看到乙○○拿水果給
      甲○○等語（見偵查卷第六十一頁背面）。
    3.證人易秀娟在原審到庭證稱：我與乙○○是朋友關係，幾年前她開始向我借錢
      ，以簽發支票之方式還款，我並未收取利息，她有時會送水果及衣服給我，後
      來共積欠一百多萬，她表示要將服飾店頂讓給我，八十六年底被告又要向我借
      錢，我介紹甲○○給她認識，請他幫忙被告，甲○○從事食品攤位及油漆工作
      ，我聽乙○○說甲○○也沒收取利息，但有送東西給他，我有問過甲○○，他
      說被告有送他東西，所以他也沒有收利息云云（見原審訴更卷第四十頁）。
    4.證人林須美則於臺灣板橋地方法院八十九年自字第二０四號乙○○誣告案中到
      庭供證：（問：是否知道傅向甲○○借錢？）看過他來店裡，但是他是男人，
      我不方便進去，我在外面等待或挑衣服，沒注意他們在說什麼；（問：為何知
      道被告向甲○○借錢有看到甲○○拿錢來給傅？）因為有好幾次她叫我替她補
      足利息再去存錢，所以才聽乙○○說向甲○○借錢的事，是甲○○拿錢來的，
      他也到店裡拿票，我有看到等語（見臺灣板橋地方法院八十九年自字第二０四
      號卷第七十五頁）。
    5.觀諸前述證人吳學勝、陳美珠、易秀娟、林須美所為之供證；證人林須美並未
      目睹乙○○向甲○○借款及交付利息之現場，所謂「交付利息」之說，僅係傳
      聞自被告乙○○，此種毫無根據之傳聞事實，依最高法院二十二年度上字第二
      八四二號判例意旨，並無證據能力。至於證人吳學勝、陳美珠、易秀娟之證詞
      ，其中證人吳學勝、陳美珠已見聞乙○○向甲○○借款之現場，並目睹「被告
      乙○○說要付利息，甲○○說不用」；另證人易秀娟目睹乙○○向甲○○借款
      ，但亦已聽聞被告乙○○親口說「甲○○也沒收取利息」等語；其等供述之情
      節，互核均為相符。另參以：民間借款月息，多在一分至一分半（及百分之一
      至百分之一點五）之間，三分已係極高之借款月息；果若被告乙○○向甲○○
      借款須支付月息三分之月息，被告當無再致送衣服、水果之理。故前揭證人之
      供證中，當以證人吳學勝、陳美珠、易秀娟之證詞較為可信。是告訴人於八十
      七年一、二月間曾借款二次各十萬元予被告，均未取利息之情，堪予認定。
  (三)被告乙○○雖又辯稱：我曾於八十七年四月一日簽發面額一萬二千元之支票一張
    ，為了支付發票日為八十七年六月五日、金額為十萬元之支票二張各延長二個月
    的利息云云（見原審訴更卷第二十頁）；並提出臺灣土地銀行支票存根，以為證
    據方法。然已為告訴人甲○○所當庭否認（見同上筆錄）；況且：
    1.被告所指支付利息之支票，依其提出之支票存根所載，票號為AX0000000，發
      票日為八十七年四月一日（見原審訴更卷第二十頁）。
    2.被告所指延期二個月之金額十萬元支票二張，依其提出之支票存根所載，票號
      分別為AX0000000、票號為AX0000000，發票日分別為八十七年六月五日及七月
      十日（見原審訴更卷第二十頁）。
    3.以前後三張支票之票號及發票日相互勾稽，支付利息之支票較之本金支票提早
      二、三個月簽發，其支票號數更差有七千張之多；顯見本金之支票係在利息支
      票簽發以後，方始向銀行領取使用。
    4.若謂被告須先簽發一萬二千元之利息支票，以為嗣後再向銀行領取，時隔二、
      三個月以後始行簽發之本金支票延期利息之用，自係與邏輯推理不符。
    5.被告此部分之辯解，顯係臨訟編撰，毫無足取。
  (四)按誣告罪之成立，以被誣告人因虛偽之申告，而有受刑事或懲戒處分之危險為其
    要件。又，刑法第三百四十四條重利罪成立之要件為：(1)乘人急迫、輕率或無經
    驗，貸以金錢或其他物品；(2)取得與原本顯不相當之重利。查，就本件被告指訴
    之事實觀之，月息三分，折合年息為百分之三十六，約為一般民間放款利率之二
    至三倍，並且已然超過年息百分之二十之法定利率最高限制；被告指訴告訴人甲
    ○○借款時均預先扣除按照月息三分計算之利息，自難謂告訴人無受刑事或懲戒
    處分之危險。
  (五)本件事證明確，被告犯行堪以認定。
二、核被告乙○○所為，係犯刑法第一百六十九條第一項之誣告罪。
三、原審基此，適用刑法第一百六十九條第一項、第七十四條第一款之規定，並審酌
    被告之品性、智識程度，犯罪之動機、目的、手段、所生危害，犯後否認犯行之
    態度等一切情狀，量處有期徒刑伍月。並以被告前均未曾受有期徒刑以上刑之宣
    告，有臺灣高等法院檢察署刑案紀錄簡覆表乙紙附卷可稽，其係告訴人自訴其詐
    欺案件時，一時失慮，致罹刑章，且被告因與誣告內容有關之詐欺案件業經臺灣
    高等法院判處拘役五十日，業已服刑完畢，經此偵審教訓之後，已足收警惕之效
    ，當無再犯之虞，因認對其所宣告之刑，以暫不執行為適當，併依刑法第七十四
    條第一款之規定宣告緩刑三年，以啟自新。其認定事實、適用法律及量處刑期均
    為妥適。被告之上訴意旨仍否認犯罪，並執以指摘原判決不當，為無理由，應予
    駁回。
據上論斷，應依刑事訴訟法第三百六十八條，判決如主文。
本案經檢察官田炳麟到庭執行職務。
中　　　華　　　民　　　國　　九十三　　年　　 十一 　　月　　 十八 　　日
                              臺灣高等法院刑事第十二庭
                                    審判長法　官  劉  景  星
                                          法　官  陳  志  洋
                                          法　官  陳  博  志
右正本證明與原本無異。
如不服本判決應於收受送達後十日內向本院提出上訴書狀，其未敘述上訴之理由者並
得於提起上訴後十日內向本院補提理由書（均須按他造當事人之人數附繕本）。
                                          書記官  陳  嘉  文
中　　　華　　　民　　　國　　九十三　　年　　 十一 　　月　　 十九 　　日
附錄：本案論罪科刑法條全文
意圖他人受刑事或懲戒處分，向該管公務員誣告者，處七年以下有期徒刑。
意圖他人受刑事或懲戒處分，而偽造、變造證據或使用偽造變之證據者亦同。
